臺灣高等法院刑事判決　　　　　　　　 96年度上易字第200號
上　訴　人　臺灣臺北地方法院檢察署檢察官
被　　　告　乙○○
選任辯護人　何乃隆律師
上列上訴人因被告侵占案件，不服臺灣臺北地方法院94年度易字
第1973號，中華民國95年12月21日第一審判決（起訴案號：臺灣
臺北地方法院檢察署94年度偵字第10472 號），提起上訴，本院
判決如下：
    主  文
上訴駁回。
    理  由
一、公訴意旨略以：被告乙○○與告訴人甲○○於民國八十八年
    九月十九日結婚，詎乙○○基於意圖為自己不法所有之概括
    犯意，連續於下列時間，乘保管甲○○存摺、印章及經手甲
    ○○母親石陳美珠交付金錢之機會，侵占甲○○所有之下列
    款項，並據為己用，二人嗣於九十三年一月七日離婚：
  (一)八十八年九月二十三日，石陳美珠將甲○○與乙○○結婚當
    天收受之禮金新臺幣（下同）二十五萬元交與乙○○，請其
    存入甲○○之帳戶內，乙○○竟於當日即將該二十五萬元中
    之二十萬元，存入其所有之中央信託局000000000
    00000帳戶內，另外五萬元則不知去向。
  (二)八十八年九月二十八日，乙○○利用保管甲○○安泰商業銀
    行（帳號：00000000000000號，下稱安泰銀
    行）存摺及印章之便，提領現金十五萬元，其中七萬元繳交
    二人蜜月旅行之費用，但於隔（二十八）日即將另外八萬元
    存入其所有之中央信託局00000000000000帳
    戶內。
　(三)八十八年十月二十五日，乙○○利用保管甲○○彰化銀行松
    山分行（帳號：0000000000號）存摺及印章之機
    會，提領現金七萬五千元，並於是日將其中七萬元存入其所
    有之中央信託局00000000000000帳戶內，另
    外五千元則不知去向。
　(四)八十八年十一月十三日，乙○○以代甲○○購買基金為由，
    致甲○○陷於錯誤，填寫取款條，乙○○持該提款條前往安
    泰銀行提領甲○○於該銀行帳號內之七萬五千元現金，隨即
    於當日將其中六萬九千元，存入其所有之中央信託局000
    00000000000帳戶內，另外六千元則不知去向。
　(五)八十八年十二月六日，乙○○將甲○○交與其面額十八萬二
    千五百元之支票一張（票號：0000000號），未依約
    存入甲○○之帳戶內，卻於當日存入其所有之中央信託局0
    0000000000000帳戶內。
　(六)八十九年一月十九日，乙○○將甲○○所有之中聯信託銀行
    已到期定期存款單金額五十三萬三千八百五十四元，直接存
    入其所有之中央信託局00000000000000帳戶
    內。
  (七)八十九年一月十九日，甲○○之母親石陳美珠由其安泰銀行
    景美分行帳戶（帳號：00000000000000號）
    提領十八萬元之現金交與乙○○，請其繳交會款，詎乙○○
    即於隔（二十）日，將其中十七萬元匯入其所有之中央信託
    局00000000000000帳戶內，另外一萬元則不
    知去向。
　(八)八十九年三月二十七日，乙○○未經甲○○同意，擅自提領
    甲○○所有之國軍同袍儲蓄會之儲蓄金（存單號碼：000
    0000號）五萬零三十一元。
　(九)九十年三月三十日，乙○○未經甲○○同意，擅自提領甲○
    ○所有之國軍同袍儲蓄會之儲蓄金（存單號碼：00000
    000號）四萬五千五百八十六元。
  因認被告乙○○涉犯刑法第三百三十五條第一項之侵占罪嫌及
  同法第三百三十九條第一項之詐欺取財罪嫌等語。
二、本件公訴人認被告乙○○涉犯侵占及詐欺取財等罪嫌，無非
    以證人甲○○、石陳美珠之證述、被告之中央信託局（下稱
    中信局）第00000000000000號及第0000
    0000000000號帳戶存摺（臺灣臺北地方法院檢察
    署【下稱臺北地檢署】九十四年度偵字第一七九號卷第十六
    頁至第二四頁參照）、甲○○之安泰銀行第0000000
    0000000號帳戶存摺（原審卷(一)第六九頁參照）、甲
    ○○之彰化銀行松山分行第0000000000號帳戶存
    摺（原審卷(一)第六七頁參照）、甲○○於國防部主計部同袍
    儲蓄會八十八年間至九十一年間零存整付儲蓄存款存提明細
    表、還本存摺（臺北地檢署九十四年度偵字第一０四七二號
    卷第二三頁至第二八頁參照）、安泰銀行存款當期交易明細
    表（同上偵查卷第三十頁至第三二頁參照）、被告於中信局
    存提款交易帳卡（同上偵查卷第三四頁至第四六頁參照）、
    石陳美珠之安泰銀行景美分行第000000000000
    00號帳戶存摺（同上偵查卷第一三０頁參照）、收據（原
    審卷(一)第一二七頁參照）、石定業及石陳美珠郵政存簿儲金
    簿（本院卷(一)第一二八、一二九頁參照）等件資為論據。
三、被告乙○○於固承認其於八十八年九月十九日與甲○○結婚
    ，於九十三年一月七日離婚，從八十八年九月間結婚到九十
    年一月間，甲○○之印章及存摺是放在其二人共同住處；惟
    否認有何詐欺取財及侵占之犯行，辯稱：甲○○有告訴我，
    家裡如需用錢，可以拿他的存摺、印章去領出來用，而且我
    每次領錢都有經過甲○○的同意等語。
四、本院查:
(一)、按犯罪事實應依證據認定之，無證據不得推定其犯罪事實
      。又不能證明被告犯罪者，應諭知無罪之判決，刑事訴訟
      法第一百五十四條第二項、第三百零一條第一項分別定有
      明文。再按，事實之認定，應憑證據，如未能發現相當證
      據，或證據不足以證明，自不能以推測或擬制之方法，為
      裁判基礎；且認定不利於被告之事實須依積極證據，苟積
      極證據不足為不利於被告事實之認定時，即應為有利於被
      告之認定；另認定犯罪事實所憑之證據，雖不以直接證據
      為限，間接證據亦包括在內，然而無論直接證據或間接證
      據，其為訴訟上之證明，須於通常一般之人均不致有所懷
      疑，而得確信其為真實之程度者，始得據為有罪之認定，
      倘其證明尚未達到此一程度，而有合理之懷疑存在，無從
      使事實審法院得有罪之確信時，即應由法院為諭知被告無
      罪之判決（最高法院四十年臺上字第八六號、三十年上字
      第八一六號、七十六年臺上字第四九八六號判例參照）。
(二)、被告乙○○與證人甲○○於八十八年九月十九日結婚，於
      九十三年一月七日離婚，其二人於該婚姻關係存續期間，
      並無約定夫妻財產制，且甲○○之存摺、印章、定存單等
      物均交由被告保管之事實，為被告所是認，且為證人甲○
      ○於原審九十五年十月二十四日審理時證述屬實（原審當
      日審判筆錄參照）。被告與甲○○於結婚之時，未以契約
      約定夫妻財產制，依九十一年六月二十六日修正前民法第
      一千零十六條之規定，其夫妻財產制為聯合財產制。由甲
      ○○將印章、存摺及定存單等物交付予被告之行為觀之，
      其二人應係約定由被告管理聯合財產，是被告對於甲○○
      之原有財產，自有使用、收益之權，並得為管理上所必要
      之處分。
(三)、關於上開一之(一)部分：
      八十八年九月二十三日，被告於中央信託局第00000
      000000000號帳戶內確實有存入一筆現金二十萬
      元乙節，為被告所是認，且有前開被告之中央信託局第0
      0000000000000號帳戶存摺影本在卷可稽。
      證人甲○○於原審九十五年十月二十四日審理時證稱：我
      與被告剛結婚時，我母親石陳美珠在我們位於羅斯福路之
      家中，將結婚禮金二十五萬元交給我與被告二人，我將這
      二十五萬元再交給被告，請被告存到我的帳戶內，這二十
      五萬元是我的錢，裡面沒有被告的錢，被告的禮金是由被
      告自己收的等語；證人石陳美珠亦於原審上開審理期日證
      稱：結婚禮金二十五萬元是我們男方收的，被告表示這二
      十五萬元有女方的，經我們核算後，發現女方收的禮金只
      有三萬多元，這二十五萬元是交給被告，當時甲○○也有
      在場等語。經核上開二位證人之證述內容，即該筆二十五
      萬元究係完全屬於甲○○所有？抑或其中部分屬被告所有
      ？已有不合之處，則上開二位證人所言是否可信，尚非無
      疑，且其中部分倘屬被告所有，則被告就其所有之部分現
      金，更無侵占之犯意可言；況被告辯稱：八十八年九月二
      十三日石陳美珠並沒有將結婚禮金二十五萬元交給我，我
      存入帳戶內的二十萬元是我媽媽朱張淑貞交給我的錢等語
      。證人朱張淑貞於原審九十五年十月二十四日審理時證稱
      ：被告與甲○○結婚後，有回家舉辦歸寧，因為被告與前
      夫有兩個小孩，所以我在被告回家舉辦歸寧時，有交了二
      十萬元現金給被告，並且告訴被告，如果有需要，可以回
      來跟媽媽拿錢等語屬實（原審當日審判筆錄參照）。足證
      被告於八十八年九月二十三日，係將其母朱張淑貞所交付
      之二十萬元，存入其於中央信託局第000000000
      00000號帳戶內甚明，此部分並無證據證明被告有將
      上開二十五萬元侵占入己之行為。
(四)、關於上開一之(二)部分：
    1.查領取系爭十五萬元之取款條係甲○○自行填寫之事實，
      為證人甲○○證述明確（上開審判筆錄參照），並有安泰
      銀行九十五年三月二十七日（九五）安景字第０００二八
      號函檢送交易明細表及傳票影本一份附於原審卷(二)可稽。
      而該筆十五萬元，其中七萬多元是用以繳交被告與甲○○
      之蜜月旅行費用，其中八萬元，是用來作為換美金及旅行
      當中之花費，其二人確實有去蜜月旅行，且旅行期間之支
      出係由該八萬元當中支出等情，亦為證人甲○○證述屬實
      （上開審判筆錄參照）。則該筆十五萬元既係經由甲○○
      同意，並由甲○○親自填寫取款條後領取，且全數用於甲
      ○○與被告蜜月旅行之花用，被告顯然並無侵占該筆十五
      萬元之行為甚明。
    2.被告辯稱：我在八十八年九月二十八日存入中信局之八萬
      元，是中信局之同事包給我的禮金乙節，亦經證人莊玉賢
      於原審九十五年十月二十四日審理時證述屬實；證人莊玉
      賢證稱：被告八十八年九月結婚時，我與被告是同事關係
      ，因為被告是第二次結婚比較低調並沒有發送喜帖，有部
      分的同事有送禮金，是由我經手的，確實金額我不是記得
      很清楚，大約是八萬多元，乙○○來上班的時候，我在公
      司交付給她的等語（同上審判筆錄參照）。從而被告上開
      之辯解，應屬真實，堪予採信。
(五)、關於上開一之(三)部分：
      八十八年十月二十五日，甲○○彰化銀行松山分行第00
      00000000號帳號，被提領現金七萬五千元，及當
      日被告於中信局第00000000000000號帳戶
      內存入七萬元現金之事實，為被告所是認，且有前開甲○
      ○之彰化銀行松山分行第0000000000號帳戶存
      摺及被告之中信局存提款交易帳卡各一份在卷可稽。然並
      無證據證明，存入被告帳戶內之現金七萬元即係來自甲○
      ○帳戶所提領出之七萬五千元。且縱被告將甲○○之帳戶
      所提領出之七萬五千元，存入其所有之帳戶內，然此亦應
      屬被告管理聯合財產之方式，尚不得遽認被告有何侵占之
      不法意圖。
(六)、關於上開一之(四)部分：
      八十八年十一月二十三日，甲○○填寫取款條，自其安泰
      銀行景美分行第00000000000000號帳戶內
      提領七萬五千元之事實，並有安泰銀行景美分行九十四年
      九月二十日（九四）安景字第０００一九一號函檢送交易
      明細表及傳票影本一份在卷可證（臺北地檢署九十四年度
      偵字第一０四七二號卷第三十頁至第三二頁參照）。而證
      人甲○○於偵查中一再指稱上開款項係遭被告私自領取，
      至原審審理時方改稱，係因被告詐欺購買基金，其方領取
      上開款項云云；其前後指述不一，相互矛盾，此外並無其
      他證據證明被告有詐欺取財之行為，尚難僅憑甲○○一人
      之指述遽認被告有何詐欺取財之犯行。
(七)、關於上開一之(五)、(六)部分：
    1.八十八年十月間，石陳美珠交付到期日為八十八年十二月
      六日、面額為十八萬二千五百元之支票一紙予被告，被告
      於八十八年十二月六日將該支票存入其於中信局第000
      00000000000號帳戶內之事實，為被告所是認
      ，且據證人石陳美珠證述明確，並有被告前開帳戶存摺在
      卷可稽。
    2.被告將甲○○所有之中聯信託銀行已到期、金額為五十三
      萬三千八百五十四元之定存單，匯入被告於中信局第00
      000000000000號帳戶內之事實，為被告所是
      認，且有中聯信託投資股份有限公司九十五年三月二十四
      日（九五）聯業字第一七二號函檢送解約轉帳原始資料、
      原審九十五年四月四日公務電話紀錄、臺灣中小企業銀行
      南台北分行九十五年四月十八日九五南北字第００一二一
      號函檢送支票及匯款影本資料附於原審卷(二)可稽。
    3.被告與甲○○之婚姻關係存續時，既係負責管理夫妻聯合
      財產之人，且上開財產皆為雙方婚姻關係存續時所取得之
      財產，被告自得管理、使用之，縱被告將該等財產置於其
      個人之帳戶內，仍屬聯合財產之一部分，並無為自己不法
      所有之主觀犯意可言。
(八)、關於上開一之(七)部分：
      八十九年一月二十日，被告於中信局第00000000
      000000號帳戶有存入一筆現金十七萬元之事實，為
      被告所是認，並有被告前開帳戶存摺在卷可稽。甲○○參
      加民間互助會標會所得之會金十七萬二千元，由會首將會
      金匯款至石陳美珠之帳戶，再由石陳美珠提領十八萬元交
      予被告等情，為證人甲○○及石陳美珠證述明確（原審九
      十五年十月二十四日審判筆錄參照）；上開民間互助會每
      期應繳交會款九千元均係被告交付予石陳美珠，亦經證人
      石陳美珠證述屬實（同上審判筆錄參照），顯見甲○○用
      以參加該民間互助會之款項亦屬於家庭支出之一，且為被
      告所支付，則被告取得上開會金後，縱將其中部分存入其
      帳戶內，此亦為被告管理聯合財產之方式；況被告辯稱：
      其所存入帳戶內之十七萬元，係其妹朱采霞所交付之會金
      等語；證人朱采霞於原審審理時證稱：我跟被告一起參加
      民間互助會，八十九年一月間，我就將該會標起來，合計
      會金為三十五萬多元，二人平分後，每人約拿到十七萬元
      ，因為我當時住在被告的隔壁，所以我拿到會錢後，就立
      刻拿給被告等語屬實（同上審判筆錄參照），顯見被告所
      辯尚非虛妄，堪予採信。故此部分並無證據足以證明被告
      有將上開十八萬元據為己用。
(九)、上開一之(八)、(九)部分：
      八十九年三月二十七日及九十年三月三十日，甲○○之國
      軍同袍儲蓄會之儲蓄金分別遭人提領五萬零三十一元及四
      萬五千五百八十六元，有國防部主計部同袍儲蓄會九十四
      年九月二十三日刻利字第０九四００００八四四號函檢送
      甲○○八十八年間至九十一年間零存整付儲蓄存款存提明
      細表暨還本存摺一份在卷可稽（臺北地檢署九十四年度偵
      字第一０四七二號卷第二三頁至第二八頁參照）；雖證人
      甲○○指稱：被告只需持存摺、印章、眷補證及身分證即
      可領取儲蓄金云云；惟經觀察比對領款收據上之簽名與甲
      ○○於法院筆錄及檢察官偵訊筆錄上之簽名，互核相符。
      領款收據上之簽名應為甲○○本人所簽無訛，並非被告所
      簽，尚無從據以認定被告有擅自領取甲○○之儲蓄金之行
      為。
(十)、告訴人於本院審理時，聲請調查證據：(1)向國稅局調朱張
      淑貞有無20萬元匯款紀錄；(2)向國稅局調被告與朱彩霞有
      無互助會經常性提領現金匯款紀錄；(3)被告提供之中信局
      帳戶有塗改等。經查：國稅局應無朱張淑貞之匯款紀錄，
      亦應無被告或朱彩霞之經常性提款現金匯款紀錄，此為吾
      人之常識即可得知。另告訴人所指被告提供之中信局帳戶
      有塗改，則非請求調查證據之聲請，且此部分非起訴效力
      所及之事項。故本院毋庸再為調查。
綜上所述，本件查無積極證據足認被告有何詐欺取財及侵占之犯
行，即不能證明被告犯罪，原審為無罪判決之諭知，尚無不合。
檢察官上訴意旨：(1)證人朱彩霞、莊玉賢所言不實，(2)被告塗改
中信局帳戶內容等；經查：證人朱彩霞、莊玉賢之證言之證明力
，係屬法院自由心證範疇，原審已詳為論述；另告訴人指稱被告
塗改中信局帳戶部分，因檢察官起訴部分不構成犯罪，已如上述
，告訴人所指被告塗改帳號部分，本院即不得審酌。
綜上：檢察官上訴指摘原判決不當，為無理由，應予駁回。
據上論斷，應依刑事訴訟法第368條，判決如主文。
本案經檢察官沈明彥到庭執行職務。
中　　華　　民　　國　　96　　年　　2 　　月　　27　　日
　　　　　　　　　刑事第八庭審判長法　官  鄭文肅
　　　　　　　　　　　　　　　    法　官  江國華
　　　　　　　 　 　　　　　　　　法　官  陳貽男
以上正本證明與原本無異。
不得上訴。
                                  書記官  王泰元
中　　華　　民　　國　　96　　年　　2 　　月　　27　　日
